【裁判字號】    89,易,1219
【裁判日期】    890926
【裁判案由】    詐欺等
【裁判全文】
臺灣臺北地方法院刑事判決                        八十九年度易字第一二一九號
    公  訴  人  臺灣臺北地方法院檢察署檢察官
    被      告  乙○○
    選任辯護人  林志豪律師
                李麗霞律師
右列被告因詐欺等案件，經檢察官提起公訴（八十八年度偵字第二三六三二號），本
院判決如左：
    主  文
乙○○無罪。
    理  由
一、公訴意旨略以：被告乙○○係「統安旅行社有限公司」（下稱統安旅行社）之職
    員，負責招攬旅遊業務並向客戶收取款項，竟意圖為自己不法之所有，於民國八
    十八年四月二十一日，向其客戶「協運旅行社股份有限公司」（下稱協運旅行社
    ）之職員甲○○佯稱：須事先收取四月二十二日出團之「泰國普吉島五日遊二十
    二人團」之部分團費現金新台幣（下同）二萬元，供作行程當中之按摩費用，使
    甲○○陷於錯誤而為交付；而其明知團費總額應為三十八萬二千九百元（尾數十
    元捨去不計），嗣後竟在交付予告發人丙○○之請款單上，虛偽記載團費總額為
    「三十六萬二千九百元」以掩飾其犯行，致生損害於統安旅行社，因認被告涉犯
    刑法第三百三十九條第一項之詐欺罪嫌及同法第二百十五條之業務上登載不實罪
    嫌云云。
二、公訴人認被告乙○○涉有右揭犯行，無非係以被告自承向甲○○收取之二萬元並
    未實際用於支付按摩費用，被告出具予協運旅行社之請款單與交予告發人丙○○
    存查之另紙請款單團費總額記載短少二萬元，因認被告確有短報團費總額，掩飾
    其業已向協運旅行社詐得二萬元之犯行，為其主要論據。訊據被告堅詞否認有何
    詐欺、偽造文書犯行，辯稱：統安旅行社承攬協運旅行社出團，團費均按照雙方
    訂定之契約收取，伊於出團前向甲○○所收取之二萬元按摩費用係先借給告發人
    丙○○，伊再墊付予當地導遊，並未詐欺從中得利，至於請款單上團費總額固有
    出入，但應向協運收取之款項並未記載錯誤，亦未登載不實等語。
三、按犯罪事實應依證據認定之，無證據不得推定其犯罪事實。又不能證明被告犯罪
    者，應諭知無罪之判決，刑事訴訟法第一百五十四條、第三百零一條第一項分別
    定有明文。復按事實之認定應憑證據，如未能發現相當證據，或證據不足以證明
    ，自不能以推測或擬制之方法，為裁判基礎（最高法院四十年臺上字第八六號判
    例參照）。
四、經查：
（一）被告代表統安旅行社承攬協運旅行社四月二十二日出團之「泰國普吉島五日遊
      」，總團費為三十八萬二千九百十元，扣除已付定金八萬七千元，尚有二十九
      萬五千九百十元未清，至於尾數十元雙方約定捨去不收，被告於八十九年四月
      十九日出團前至協運旅行社向甲○○先行收取二萬元，作為按摩費用，其餘款
      項則因出團人數有所變更、旅客機位升等諸多因素暫未收取各節，業據被告供
      明在卷，核與證人甲○○於本院審理時證述相符（見本院八十九年九月七日訊
      問筆錄），併有合約書及證人提出被告於四月十九日製作之請款單附卷足稽。
（二）再查，被告於當次請款後，另製作請款單委請告發人丙○○收取未清尾款二十
      七萬五千九百元，經丙○○於八十九年四月廿一日會同甲○○結算，加計旅客
      機位升等、返台後國內段機票之差價，並扣除部分簽證費用，實際向甲○○收
      取三十三萬一千三百元等情，亦據告發人丙○○、證人甲○○分別到庭證述屬
      實（見本院八十九年八月十五日及九月七日訊問筆錄），且有告發人提出之請
      款單在卷可憑（見偵查卷第六頁），證人甲○○復證稱：「該團旅客並無人反
      應未提供按摩服務，未接獲旅客投訴」等語（見同上筆錄），另佐以被告提出
      普吉島當地旅行社職員朱秉志及導遊方玉蓉出具之證明書影本，表示收到被告
      交付按摩費用，足證普吉島當地導遊確有依約提供該團旅客按摩服務，被告縱
      使以支付行程中之按摩費用向甲○○請款二萬元，但實際並未用於此項用途屬
      實，惟雙方本即約定協運旅行社應支付費用，由統安旅行社安排出團旅客按摩
      服務，該團旅客亦確享有旅行社安排之按摩服務，協運旅行社或甲○○並無受
      有任何損害，已難謂被告有何施用詐術犯行，且被告並於交付甲○○之請款單
      載明已收現金二萬元，另行製作請款單委請丙○○向協運旅行社請款總額，僅
      載明應向協運旅行社收取二十七萬五千九百元，倘若被告有意詐欺從中牟取該
      二萬元利益，豈會從應收之二十九萬五千九百元，自行扣除已收取之二萬元，
      而僅委託丙○○請領二十七萬五千九百元之理，是被告應無不法所有意圖，可
      堪認定。
（三）又被告先後製作之請款單，就出團總金額雖略有出入，然被告辯稱係因為記憶
      有誤，但實際向協運旅行社所應請領款項並無短少，為告發人所不否認，並經
      證人甲○○到庭證述屬實，統安旅行社並未因此短收協運旅行社應付之費用，
      被告於請款單上記載團費總額縱然有誤，但實際應請款數額既無不實，仍難謂
      足生損害於統安旅行社可言，與刑法第二百十五條之業務上登載不實罪之構成
      要件有間，是被告上述所辯應非子虛。
（四）至於被告收取之二萬元流向，縱為告發人與被告所爭執，惟此涉及被告是否侵
      占該二萬元之問題，被害人應係丙○○，本件公訴人起訴之事實則為被告施用
      詐術使協運旅行社職員甲○○陷於錯誤而為交付二萬元，被害人應為協運旅行
      社，二者不惟基本犯罪事實有異，被害人亦不同，本院無從審究，應由檢察官
      另行偵查處理，附此敘明。此外，復查無其他積極證據足認被告有何詐欺、偽
      造文書犯行，不能證明被告犯罪，揆諸前開說明，應依法諭知無罪之判決。
據上論斷，應依刑事訴訟法第三百零一條第一項，判決如主文。
本案經檢察官楊榮宗到庭執行職務
中      華      民      國    八十九    年      九      月    二十六    日
                                      臺灣臺北地方法院刑事第八庭
                                          法  官  胡宏文
右正本證明與原本無異。
如不服本判決，應於判決送達後十日內，向本院提出上訴狀。
                                          書記官  魏大年
中      華      民      國    八十九    年      九      月      三十    日


司法院資訊處製作；財團法人民間司法改革基金會備份。
